臺灣高等法院臺中分院刑事判決
110年度原上訴字第27號

上  訴  人  臺灣臺中地方檢察署檢察官
被      告  楊昆諺





選任辯護人  張貴閔律師（法扶律師）
上列上訴人因被告加重詐欺案件，不服臺灣臺中地方法院110年
度原訴字第11號中華民國110年3月31日第一審判決（起訴案號：
臺灣臺中地方檢察署109年度偵緝字第1444號），提起上訴，本
院判決如下：
    主  文
上訴駁回。
    理  由
一、公訴意旨略以：被告楊昆諺明知受邀加入由暱稱「奕儒day
    」、「高君逸」等人所組成之集團，係以3人以上之分工方
    式實行詐騙，且係將詐騙而得之款項，指定匯入詐欺得來之
    人頭金融帳戶內，再由車手提領後繳回集團，以此等製造金
    流斷點方式，掩飾該詐騙所得之本質及去向，乃屬具持續性
    及牟利性之有結構性詐欺集團，竟基於參與犯罪組織之犯意
    ，於民國108年12月間，加入該詐欺集團（被告所犯組織犯
    罪防制條例部分犯行業經檢察官另案起訴，不在本案起訴、
    審理範圍），從事收水及取簿之工作，後於109年5月間，邀
    約工地認識之另案被告吳鎮宇（涉犯加重詐欺取財罪，業經
    臺灣臺中地方法院109年度訴字第2307號判決），加入詐欺
    集團，擔任「收簿手」工作，負責收取內有人頭帳戶存摺、
    金融卡之包裹。該詐欺集團於109年4、5月間，以通訊軟體L
    INE與因缺錢亟欲出租帳戶之彭紫芸聯繫，告以若欲出租帳
    戶，必須寄交金融帳戶存摺及金融卡，使被害人彭紫芸陷於
    錯誤，誤信為真，遂於同年5月間，在花蓮縣吉安鄉中華路
    「統一超商」，將其名下之中華郵政吉安郵局帳號000-0000
    0000000000號帳戶（下稱上開彭紫芸郵局帳戶）、臺灣銀行
    花蓮分行帳號000-000000000000號帳戶（下稱上開彭紫芸臺
    銀帳戶）及其女彭○○（105年生，真實姓名、年籍詳卷）中
    華郵政吉安宜昌郵局帳號000-00000000000000號帳戶（下稱
    上開彭○○郵局帳戶）之存摺、金融卡，以統一超商交貨便之
    方式，郵寄至臺中市○○區○○路0段000號「統一超商大明門市
    」與「李維峰」。而另案被告吳鎮宇於109年5月25日下午，
    接獲被告之通知，並以微信與暱稱「高君逸」聯絡，受該男
    子指示，由苗栗縣後龍鎮「高鐵苗栗站」搭乘高鐵至臺中市
    烏日區「高鐵臺中站」，再轉搭計程車至臺中市大里區，於
    同日下午3時40分許，前往上開統一超商大明門市，領取上
    開被害人彭紫芸所寄交之包裹，內有前揭3本存摺及3張金融
    卡。嗣另案被告吳鎮宇領取上開包裹後，尚未交付被告前，
    即為警查獲，並扣得上開彭紫芸郵局帳戶、彭紫芸臺銀帳戶
    、彭○○郵局帳戶之存摺、金融卡及另案被告吳鎮宇之小米智
    慧型手機1支（下稱上開吳鎮宇之手機）。而認被告涉犯刑
    法第339條之4第1項第2款之3人以上共同犯詐欺取財罪嫌等
    語。
二、按犯罪事實應依證據認定之，無證據不得認定犯罪事實；不
    能證明被告犯罪者，應諭知無罪之判決，刑事訴訟法第 154
    條第2項、第 301條第1項前段分別定有明文。又刑事訴訟法
    上所謂認定犯罪事實之證據，係指足以認定被告確有犯罪行
    為之積極證據而言，如未能發現有相當證據或證據不足以證
    明，自不能以推測或擬制之方法以為裁判基礎，而認定不利
    於被告之事實，需依積極證據，苟積極證據不足為不利被告
    之認定時，即應為有利於被告之認定，更不必有何有利之證
    據；所謂「積極證據足以為不利被告事實之認定」，係指據
    為訴訟上證明之全盤證據資料，在客觀上已達於通常一般之
    人均不致於有所懷疑、而得確信被告確曾犯罪之程度；若未
    達到此一程度，而有合理之懷疑存在時，即無從為有罪之確
    信。而訴訟上所得之全盤證據資料，固不以直接證據為限，
    間接證據亦應包含在內，惟採用間接證據時，必其所成立之
    證據，在直接關係上，雖僅足以證明他項事實，而由此他項
    事實，本於事理之作用足以證明待證事實者，方為合法，若
    憑空之推想，並非得採為證據資料之間接證據（最高法院29
    年上字第3105號、30年上字第 816號、32年上字第67號及76
    年台上字第4986號判例意旨參照）。再者，刑事訴訟法第16
    1條第1項明文規定：「檢察官就被告犯罪事實，應負舉證責
    任，並指出證明之方法」；因此，檢察官對於起訴之犯罪事
    實，應負提出證據及說服之實質舉證責任。倘其所提出之證
    據，不足為被告有罪之積極證明，或其指出證明之方法，無
    從說服法院以形成被告有罪之心證，基於無罪推定之原則，
    自應為被告無罪判決之諭知。申言之，刑事訴訟制度受「倘
    有懷疑，則從被告之利益為解釋」、「被告應被推定為無罪
    」原則所支配，故得為訴訟上證明者，無論為直接或間接證
    據，須客觀上於吾人一般社會生活經驗均不致有所懷疑，而
    達於確信之程度者，且除認定被告犯罪之外，無從本於同一
    事證為其他有利於被告之合理推斷，始可以之為不利之認定
    ，倘其證明尚未達於確信之程度，而有合理可疑存在時，即
    難據為被告有罪之認定。復按告訴人之告訴，係以使被告受
    刑事訴追為目的，是其陳述是否與事實相符，仍應調查其他
    證據以資審認。被害人就被害經過所為之陳述，其目的在於
    使被告受刑事訴追處罰，與被告處於絕對相反之立場，其陳
    述或不免渲染、誇大。是被害人縱立於證人地位具結而為指
    證、陳述，其供述證據之證明力仍較與被告無利害關係之一
    般證人之陳述為薄弱。從而，被害人就被害經過之陳述，除
    須無瑕疵可指，且須就其他方面調查又與事實相符，亦即仍
    應調查其他補強證據以擔保其指證、陳述確有相當之真實性
    ，而為通常一般人均不致有所懷疑者，始得採為論罪科刑之
    依據（最高法院52年台上字第1300號判例、81年度台上字第
    3539號、95年度台上字第6017號刑事判決意旨參照）。
三、又犯罪事實應依證據認定之，無證據不得認定犯罪事實已如
    前所論述；且有罪之判決書應於理由內記載認定犯罪事實所
    憑之證據及其認定之理由，刑事訴訟法第310條第1款亦定有
    明文。而犯罪事實之認定，係據以確定具體的刑罰權之基礎
    ，自須經嚴格之證明，故其所憑之證據不僅應具有證據能力
    ，且須經合法之調查程序，否則即不得作為有罪認定之依據
    。倘法院審理之結果，認為不能證明被告犯罪，而為無罪之
    諭知，即無前揭第154條第2項所謂「應依證據認定」之犯罪
    事實之存在。因此，同法第 308條前段規定，無罪之判決書
    只須記載主文及理由。而其理由之論敘，僅須與卷存證據資
    料相符，且與經驗法則、論理法則無違即可，所使用之證據
    亦不以具有證據能力者為限，即使不具證據能力之傳聞證據
    ，亦非不得資為彈劾證據使用。故無罪之判決書，就傳聞證
    據是否例外具有證據能力，本無須於理由內論敘說明（最高
    法院 100年度台上字第2980號刑事判決意旨參照）。準此，
    本院以下採為認定被告無罪所使用之證據，不以具有證據能
    力者為限，且毋庸論敘所使用之證據是否具有證據能力，合
    先敘明。　　
四、公訴意旨認被告楊昆諺前揭涉犯刑法第339條之4第1項第2款
    之3人以上共同犯詐欺取財罪嫌，無非係以：被告於偵查中
    之供述、另案被告吳鎮宇於警詢及臺灣臺中地方檢察署（下
    稱臺中地檢署）109年度偵字第28086號案件偵查中之供述、
    被害人彭紫芸於警詢中之陳述、被害人彭紫芸及其女彭○○郵
    局及臺灣銀行花蓮分行申辦帳戶之開戶資料及交易明細、另
    案被告吳鎮宇手機內微信對話紀錄、統一超商大明門市監視
    錄影畫面翻拍照片、另案被告吳鎮宇自願受搜索同意書、苗
    栗縣警察局苗栗分局搜索扣押筆錄、扣押物品目錄表、扣押
    物品收據、現場及扣押物品相片、臺灣高雄地方檢察署檢察
    官109年度偵字第5357號、第9121號、第12744號起訴書資為
    論據。訊據被告固坦承受邀加入由真實姓名、年籍不詳暱稱
    「奕儒day」之人（下稱「奕儒day」）、真實姓名、年籍不
    詳暱稱「高君逸」之人（下稱「高君逸」）所組成之詐欺集
    團，且認識另案被告吳鎮宇，惟堅決否認有3人以上共同犯
    詐欺取財犯行，辯稱：我沒有叫另案被告吳鎮宇提領本件包
    裹，我的微信帳號不是「高君逸」，我不是負責指示另案被
    告吳鎮宇工作之人等語（見原審卷第119頁）。
五、經查：
  ㈠另案被告吳鎮宇、「奕儒day」、「高君逸」及所屬詐欺集團
    其他不詳成員基於意圖為自己不法所有之3人以上共同詐欺
    取財之犯意聯絡，由詐欺集團不詳成員於109年4、5月間，
    透過通訊軟體「LINE」聯繫被害人彭紫芸，佯稱有意租借金
    融帳戶之存摺、金融卡云云，致被害人彭紫芸陷於錯誤，於
    同年5月間某日，在花蓮縣吉安鄉中華路之統一超商內，透
    過交貨便方式，將上開彭紫芸郵局帳戶、彭紫芸臺銀帳戶、
    彭○○郵局帳戶之存摺、提款卡，寄送至臺中市○○區○○路0段0
    00號之統一超商大明門市。嗣另案被告吳鎮宇於同年月25日
    下午3時40分許，依「高君逸」之指示，前往上址統一超商
    大明門市領取上開被害人彭紫芸寄送之包裹，而於領取後、
    轉交與上手前，即為警查獲，並經警扣得上開彭紫芸郵局帳
    戶、彭紫芸臺銀帳戶、彭○○郵局帳戶之存摺共3本、金融卡
    共3張、另案被告吳鎮宇所有且為該案犯行所用之手機1支之
    情，業據另案被告吳鎮宇於警詢、偵查中供述明確（見臺中
    地檢署109年度偵字第17808號卷〈下稱109偵17808卷〉第31至
    34、75、76頁），並有證人即被害人彭紫芸於警詢時之證述
    在卷可證（見臺中地檢署109年度核交字第2159號卷〈下稱10
    9核交2159卷〉第9至11頁），且有上開彭紫芸郵局帳戶、彭
    紫芸臺銀帳戶、彭○○郵局帳戶之基本資料、交易明細、上開
    吳鎮宇之手機內微信文字對話紀錄、統一超商大明門市監視
    錄影畫面翻拍照片、另案被告吳鎮宇自願受搜索同意書、苗
    栗縣警察局苗栗分局搜索扣押筆錄、扣押物品目錄表、現場
    及扣押物品相片附卷可稽（見109核交2159卷第13至31頁、1
    09偵17808卷第41至63頁），又有扣案之上開彭紫芸郵局帳
    戶、彭紫芸臺銀帳戶、彭○○郵局帳戶存摺共3本、提款卡共3
    張、上開吳鎮宇之手機1支可資佐證，固堪認定。
  ㈡按被告或共犯之自白，不得作為有罪判決之唯一證據，仍應
    調查其他必要之證據，以察其是否與事實相符，刑事訴訟法
    第156條第2項定有明文，其立法意旨乃在防範被告或共犯自
    白之虛擬致與真實不符，故對自白在證據上之價值加以限制
    ，明定須藉補強證據以擔保其真實性。而所謂補強證據，係
    指除該自白本身之外，其他足以證明該自白之犯罪事實確具
    有相當程度真實性之證據而言。至該被告或共犯前後供述是
    否相符、有無重大矛盾、指述是否堅決、態度是否肯定等情
    ，僅得為判斷其供述有無瑕疵之基礎，非自己或共犯相關犯
    罪事實之補強證據（最高法院103年度台上字第3117號刑事
    判決參照）。本件另案被告吳鎮宇固於警詢、偵查中指稱：
    係本案被告以微信訊息通知其去提領本案包裹，本案被告在
    微信之暱稱為「高君逸」等語（見109偵17808卷第32、33、
    75、76頁），並有上開吳鎮宇之手機中，另案被告吳鎮宇與
    「高君逸」之微信對話訊息截圖在卷可參（見109偵17808卷
    第61至63頁）。惟被告於偵查、原審審理時均堅決否認其為
    「高君逸」及指示另案被告吳鎮宇去提領本案包裹等語（見
    臺中地檢署109年度偵緝字第1444號卷〈下稱109偵緝1444卷〉
    第103頁、原審卷第119、228頁），復觀之上開吳鎮宇之手
    機內微信對話紀錄，「高君逸」固指示另案被告吳鎮宇提領
    包裹，然此僅係「高君逸」與另案被告吳鎮宇以傳送文字、
    貼圖、照片之對話，且內容僅有「高君逸」指示另案被告吳
    鎮宇提領包裹之事項，有該微信對話紀錄截圖附卷可查（見
    109偵17808卷第61、63頁），並無法據此證明本案被告即為
    「高君逸」。是上開微信對話紀錄截圖實無法作為另案被告
    吳鎮宇陳述之佐證。況依起訴書所載，被告係受邀加入由「
    奕儒day」、「高君逸」等人所組成之詐欺集團，亦認定本
    案被告與「高君逸」係不同之人。則本案除另案被告吳鎮宇
    之陳述外，並無任何補強證據，依罪疑唯輕原則，尚難認被
    告即係「高君逸」且有指示另案被告吳鎮宇前往上址統一超
    商大明門市領取上開彭紫芸所寄送之包裹之行為。
  ㈢按共同正犯之所以應對其他共同正犯所實行之行為負其全部
    責任者，以就其行為有犯意之聯絡為限，若他犯所實施之行
    為，超越原計畫之範圍，而為其所難預見者，則僅應就其所
    知之程度，令負責任，未可概以共同正犯論（最高法院50年
    度台上字第1060號刑事判決參照）。本件被告固於偵查中自
    陳有加入由「奕儒day」、「高君逸」等人所組成之詐欺集
    團（見109偵緝1444卷第103頁）；然尚難認被告就被害人彭
    紫芸受詐欺交付上開彭紫芸郵局帳戶、彭紫芸臺銀帳戶、彭
    ○○郵局帳戶存摺及金融卡部分，有指示另案被告吳鎮宇前往
    上址統一超商大明門市領取上開被害人彭紫芸所寄送之包裹
    ，有如前述，復無證據證明被告有參與詐欺被害人彭紫芸交
    付前揭帳戶存摺及金融卡之行為，又無證據證明被告有分得
    任何報酬；加以本件係由另案被告吳鎮宇，逕以微信受暱稱
    「高君逸」男子之直接指示（避開被告），前往臺中市大里
    區統一超商大明門市領取包裹，與本件詐欺集團原所實施上
    下依序分層負責及行為分工之模式有異，是被告就此部分與
    另案被告吳鎮宇、「奕儒day」、「高君逸」、上揭詐欺集
    團其他成員並無犯意聯絡或行為分擔，實難認被告應共同負
    責而應負共同正犯之責。
  ㈣按刑事訴訟之目的在於發現實體之真實，審理事實之法院應
    依調查證據所得，獨立認定事實，並不受他判決之拘束，自
    不得以他判決對於不同事實所為之判斷，據以指摘原判決違
    法（最高法院98年度台上字第7485號刑事判決參照）。復按
    另案法院之裁判，乃法院就各個案件依調查證據結果本於自
    由心證而為之事實上、法律上判斷，一般無拘束其他裁判之
    效力（最高法院80年度台上字第518號刑事判決參照）。查
    臺灣臺中地方法院109年度訴字第2307號另案被告吳鎮宇被
    訴詐欺等案件固認定該案被告吳鎮宇係依本案被告、「高君
    逸」之指示，前往上址統一超商大明門市領取上開被害人彭
    紫芸所寄送之包裹，判決該案被告吳鎮宇犯3人以上共同犯
    詐欺取財罪，處有期徒刑1年之情，有該判決書及該案被告
    吳鎮宇之臺灣高等法院被告前案紀錄表在卷可查（見原審卷
    第201至214頁）。然本院依上開事證綜合調查證據結果，認
    並無證據證明被告就此部分犯行與前揭詐騙集團成員有何犯
    意聯絡或行為分擔，業如前述。是本案不受臺灣臺中地方法
    院109年度訴字第2307號刑事判決認定之拘束，附此敘明。
六、綜上所述，本件檢察官認被告涉犯刑法第339條之4第1項第2
    款之3人以上共同犯詐欺取財罪犯行所憑之證據，仍存有合
    理之懷疑，尚未達於通常一般之人均不致有所懷疑，而得確
    信其為真實之程度，本院無從形成被告有罪之確信。此外，
    本院復查無其他證據，足資證明被告有檢察官所指之上開犯
    行。揆諸前揭規定與判決意旨，被告犯罪自屬不能證明，即
    應對其為無罪之判決。
七、原審因認本件罪證不足，而為被告楊昆諺無罪之諭知，並無
    違誤。按檢察官就被告犯罪事實，應負舉證責任，並指出證
    明之方法，即檢察官對於起訴之犯罪事實，應負提出證據及
    說服之實質舉證責任。倘其所提出之證據，不足為被告有罪
    之積極證明，或其指出證明之方法，無從說服法院以形成被
    告有罪之心證，基於無罪推定之原則，自應為被告無罪判決
    之諭知，已如前所論述。本件既查無證據證明被告有何檢察
    官所指之犯行，亦詳述如前，而原審判決就卷內證據調查之
    結果，為綜合判斷、取捨，認仍無從證明被告楊昆諺有公訴
    意旨所指3人以上共同犯詐欺取財罪之犯行，其得心證之理
    由已說明甚詳，所為論斷從形式上觀察，亦難認有違背經驗
    法則、論理法則，或有其他違背法令之情形，自難任意指為
    違法。檢察官提起上訴認：
  ㈠被告楊昆諺於109年2月、3月間加入真實姓名年籍不詳、微信
    通訊軟體名稱「逐霜」、「BOWBOSS」（按起訴書與原審判
    決均未記載）、「高君逸」等成年人所組之詐欺集團乙節，
    有臺灣士林地方法院110年度審金訴字第9號刑事判決可稽；
    又吳鎮宇於109年5月間某日起，經被告之邀約，加入上開詐
    騙集團，擔任「收簿手」工作乙情，亦有臺灣臺中地方法院
    109年度訴字第2307號刑事判決可參。基此，被告與吳鎮宇
    同屬「高君逸」之詐騙集團成員。
  ㈡吳鎮宇於109年5月25日偵訊時供稱：我與楊昆諺認識5、6年
    ，做粗工認識，楊昆諺叫我去領本案包裹，有說要給我錢，
    但是沒說要給多少等語（見109年度偵字第17808號卷第76頁
    ）。佐以被告於109年12月23日偵訊時供稱：我認識吳鎮宇
    ，我認識他很久了，是在工地認識的。高君逸有叫我去做（
    指示吳鎮宇去領本案包裹），不過我沒有做，我也沒有回答
    高君逸等語（見109年度偵緝字第1444號卷第103頁）。由此
    可知被告知悉詐騙集團上手指示吳鎮宇領取本案包裹，縱認
    被告未指示吳鎮宇領取本案包裹，但被告主觀上已容認「高
    君逸」詐騙集團成員吳鎮宇領取本案包裹，堪認吳鎮宇領取
    本案包裹，並未超越被告之原犯罪計畫範圍。
  ㈢按刑法之共同正犯，包括共謀共同正犯及實行共同正犯二者
    在內；祇須行為人有以共同犯罪之意思，參與共同犯罪計畫
    之擬定，互為利用他人實行犯罪構成要件之行為，完成其等
    犯罪計畫，即克當之，不以每一行為人均實際參與部分構成
    要件行為或分取犯罪利得為必要（最高法院96年度台上字第
    1882號判決要旨參照）；而共同正犯間，非僅就其自己實行
    之行為負其責任，並在犯意聯絡之範圍內，對於他共同正犯
    所實行之行為，亦應共同負責；且其犯意聯絡之表示，無論
    為明示之通謀或相互間有默示之合致，均不在此限（最高法
    院98年度台上字第2655號刑事判決要旨參照）。故被告就吳
    鎮宇依「高君逸」詐騙集團成員指示，領取本案包裹之行為
    ，乃刑法第339條之4第1項第2款之3人以上共同犯詐欺取財
    罪之共同正犯。
  ㈣原審判決未察於此，而為被告無罪之判決，容有違誤，爰依
      法提起上訴，請將原判決撤銷，更為適當合法之判決云云
      。
八、惟查，檢察官上訴意旨，就被告所涉3人以上共同犯詐欺取
    財罪之犯行，仍係以被告之前揭供述，與證人即另案被告吳
    鎮宇之證述，暨一般詐欺集團詐騙之犯意聯絡與行為分工模
    式等，擇其不利於被告者，採為被告有罪之論據。然此業經
    原審就採證法則，詳細說明其取捨之依據，本院認為檢察官
    上訴所述各節，仍不足以動搖原判決之基礎。本件檢察官之
    上訴，並無理由，應予駁回。
九、臺灣苗栗地方檢察署檢察官110年度偵字第1301號移送併辦
    意旨書與臺灣臺中地方檢察署檢察官110年度偵字第13893號
    移送併辦意旨書分別移送併辦部分（其等所附檢察官移送併
    辦意旨書均記載移送併辦案件與本案犯罪事實相同，為同一
    案件云云），因本院就本案仍為無罪判決，其與移送併辦部
    分，即均無從成立同一案件關係，是就此等移送併辦部分，
    皆應退回移送併辦之檢察官另為妥適之處理，附此敘明。
據上論斷，應依刑事訴訟法第368條，判決如主文。　　
本案經檢察官林忠義提起公訴，檢察官宋恭良提起上訴，檢察官
周穎宏到庭執行職務。
中　　華　　民　　國　  110　　年　　8　　月　　26　　日
            刑事第七庭  審判長法  官  梁  堯  銘
                              法  官  羅  國  鴻
                              法  官  張  智  雄
以上正本證明與原本無異。
被告不得上訴。
檢察官得上訴，但有刑事妥速審判法第9條之限制。
如不服本判決應於收受送達後二十日內向本院提出上訴書狀，其
未敘述上訴理由者，並得於提起上訴後二十日內向本院補提理由
書（均須按他造當事人之人數附繕本）「切勿逕送上級法院」。
因疫情而遲誤不變期間，得向法院聲請回復原狀。

附錄：
刑事妥速審判法第9條
除前條情形外，第二審法院維持第一審所為無罪判決，提起上訴
之理由，以下列事項為限：
一、判決所適用之法令牴觸憲法。
二、判決違背司法院解釋。
三、判決違背判例。
刑事訴訟法第377條至第379條、第393條第1款之規定，於前項案
件之審理，不適用之。
                              書記官  陳  玫  伶
　　　　　　　　　　　　　　　
中　　華　　民　　國　　110 　年　　8 　　月　　26　　日